【裁判字號】    92,上訴,368
【裁判日期】    920430
【裁判案由】    偽造有價證券等
【裁判全文】
臺灣高等法院刑事判決                          九十二年度上訴字第三六八號
    上  訴  人
    即  被  告  庚○○更名劉.
    選任辯護人  梁裕勝    律師
右上訴人即被告因偽造有價證券等案件，不服臺灣士林地方法院八十九年度訴字第九
四號，中華民國八十九年十一月二十九日第一審判決（起訴案號：臺灣士林地方法院
檢察署八十八年度偵字第六九五０號），提起上訴，本院判決如左：
    主  文
上訴駁回。
    事  實
一、庚○○因其父劉紹浪係位於臺北縣八里鄉下罟子五七之十五號韋琨工業有限公司
    司登記負責人且出資之乙○○合夥經營韋琨公司，庚○○負責管理韋琨公司所有
    進料、生產、出貨、訂購機器及貨物之收、付款財務等業務，乙○○負責財務調
    度，庚○○明知韋琨公司自八十五年間起，貨款支應調度極為吃緊窘困，財務狀
    況已甚不佳，且於八十五年底，韋琨公司負責人乙○○因該公司不堪虧損擬欲拆
    夥結束營業，而與庚○○結算韋琨公司債權債務中，庚○○前於八十五年十月間
    起，以其前於七十七年間因動產交易法案件遭通緝為避免查獲時所沿用之化名「
    丁○○」名義，為韋琨公司向臺灣化學纖維股份有限公司（下簡稱「臺化公司」
    ）訂購聚苯乙烯戊○○，庚○○明知韋琨公司於八十五年十二月間向台化公司所
    訂購之聚苯乙烯戊○○貨款新臺幣（下同）三十八萬七千九百七十四元（十二月
    交貨，次年即八十六年一月給付貨款），已無力支付，且已向乙○○表示欲獨自
    公司繼續營運，竟基於意圖為韋琨公司不法之所有，於八十六年一月間向臺化公
    司人員己○○訛稱：因生意擴大，資金積壓要求暫緩給付前開一月份貨款三十八
    萬七千九百七十四元，並要求臺化公司繼續供貨，使臺化公司陷於錯誤仍於八十
    六年一月（公訴人誤認為二月）繼續交付貨款為二十四萬一千五百元之聚苯乙烯
    戊○○（貨款應於當年二月支付）予韋琨公司。迨八十六年三月二十五日，己○○前往韋琨公司催款，庚○○除先行簽發韋琨公司所設立付款人為八里鄉農會信
    用部、帳號000000000號之支票，票面金額為六十五萬二千九百零二元
    、票載發票日為八十六年六月二十八日、票號ＡＡ0000000號之支票（下
    稱系爭支票）一紙交付己○○，且為取信之訛稱願為韋琨公司前開貨款之連帶保
    證人，庚○○為規避民事連帶保證人責任，乃在保證書上（業經台化公司於原審
    調查時提出扣案）偽造「丁○○」之署押及「丁○○」名義印章蓋用印文，並填
    載偽造虛偽之
    留存於韋琨公司內之私人印章，蓋於被保證人韋琨公司負責人乙○○及對保人處
    ，製作成不實之保證書，再行使交付該保證書於臺化公司己○○，致生損害於真
    正之丁○○、乙○○和臺化公司，迨支票屆期遭退票，臺化公司始悉受騙。
二、案經臺化公司及韋琨公司訴請臺灣士林地方法院檢察署檢察官偵查起訴。
    理  由
甲、程序部分：
    原審就被告所犯行使偽造文書部分為有罪判決，另就被訴業務侵占部分諭知無罪
    ，判決後僅被告就有罪判決部分聲明上訴，業務侵占部分未據檢察官上訴，應已
    確定，是本件審理範圍以行使偽造文書及具有裁判上一罪之犯行部分，合先陳明
    。
乙、實體部分：
壹、有罪部分：
一、上訴人即被告庚○○之供述及辯解：
    訊據上訴人即被告庚○○固坦承前於八十五年十月間起，以所沿用之化名「丁○○」名義為韋琨公司向臺化公司訂購聚苯乙烯戊○○，韋琨公司於八十五年十二
    月間向台化公司所訂購之聚苯乙烯戊○○貨款三十八萬七千九百七十四元，已無
    力支付，仍於八十六年一月間向臺化公司人員己○○要求暫緩給付前開一月份貨
    款三十八萬七千九百七十四元，並要求臺化公司繼續供貨，臺化公司仍於八十六
    年一月交付貨款為二十四萬一千五百元之聚苯乙烯戊○○（貨款應於當年二月支
    付），迨八十六年三月二十五日，己○○前往韋琨公司催款，其先行簽發系爭支
    票一紙交付己○○及為韋琨公司前開貨款之連帶保證人，其為規避民事連帶保證
    人責任，乃在保證書上簽署「丁○○」之署押及「丁○○」名義印章蓋用印文，
    並填載偽造虛偽之
    韋琨公司內之私人印章於被保證人韋琨公司負責人乙○○及對保人處，製作成保
    證書私文書，再行使交付該保證書於臺化公司己○○，系爭支票屆期遭退票等情
    ，然矢口否認有詐欺及偽造私文書犯行，辯稱：乙○○於八十五年底並未提出拆
    夥，伊亦不知韋琨公司陷於財務困難始繼續向臺化公司訂貨，迨八十六年三、四
    月間，乙○○遽將所有機器賣掉結束營業，方無法支付貨款；又前揭八里鄉農會
    支票係乙○○之會計詹蕙華所交付，另因算命人士要伊使用「丁○○」之姓名，
    伊平常即係以「丁○○」對外相稱，故於保證書上簽「丁○○」之名，惟填寫不
    實之
二、認定犯罪事實所憑之證據及理由：
（一）右揭事實，業據告訴人臺化公司之代理人己○○、韋琨公司代表人乙○○於偵
      查及原審、本院（見本院九十二年三月十一日訊問筆錄）審理時指述綦詳，且
      有臺化公司之代理人己○○提出之交易明細表、成品交運單、統一發票（均見
      本院卷五四頁以下）、韋琨公司所有八里鄉農會信用部之系爭支票一紙及退票
      理由單（見本院卷第八六頁）、保證書各一紙等在卷可稽。再八十二年間起，
      被告與乙○○合夥經韋琨公司，被告庚○○負責管理韋琨公司所有進料、生產
      、出貨、訂購機器及貨物之收、付款財務等業務，亦為實際負責人之一等情，
      業據韋琨公司代表人乙○○陳述無訛（見八十八年度他字第二六七號卷第二五
      、三二頁、本院九十二年三月十一日訊問筆錄），並經證人即韋琨公司會計詹
      蕙華於偵查中（見同上他字卷第一一一頁反面）、證人即佳洋公司業務員黃旭
      毅於原審結證屬實（見原審九十年十一月十三日筆錄），復為被告於偵、審中
      自承在卷（見被告八十八年八月三十日答辯狀，八十八年偵第六九五０號卷第
      二六頁、原審卷三之九十一年十一月七日筆錄及答辯狀）。又證人即韋琨公司
      工廠房東丙○○於偵查中證述：「（問：他們公司是否拆夥？）有，八十五年
      底。八十六年初乙○○有找我把工廠電拔掉」、「我斷電後，劉（紀超）來找
      我，說契約是他和我訂，和洪先生沒關係，他要對我負責，我就繼續供電，房
      子繼續租他」、「房租之前收韋琨公司的票，八十六年初開始找庚○○，他付
      現金」等語綦詳，核與證人即韋琨工業公司之會計師辛○○亦證稱：「在八十
      五年底，乙○○找我看資料，他說公司業務有問題，可能要辦註銷‧‧‧八十
      五年底乙○○有說要拆夥事，我有徵詢庚○○意見，劉說要繼續營業」等詞相
      符，參以被告庚○○於偵查中亦供稱：「會計師說洪要拆夥，我回答如果他要
      拆夥，我自己也可以另外再做」；而告訴代理人己○○亦陳稱：「在接洽過程
      中，乙○○、庚○○要拆夥，我有聽到庚○○說要繼續經營」等語，被告豈有
      不知韋琨公司財務狀況之理。抑且，韋琨公司亦已無財力支付而積欠台化公司
      貨款三十八萬七千九百七十四元，顯見韋琨公司財力已甚為窘困，被告仍向臺
      化公司人員己○○訛稱：因生意擴大，資金積壓要求暫緩給付前開一月份貨款
      三十八萬七千九百七十四元，並要求臺化公司繼續供貨，足認被告具有詐欺之
      犯行甚明。
（二）「丁○○」之姓名雖為被告使用多年，固有臺灣板橋地方法院檢察署八十六年
      偵字第一三七五八號不起訴處分書在卷可稽（見本院卷第九二頁），然係因被
      告使用「丁○○」名義時，並未發生損害於他人之行為，始為前開檢察署檢察
      官為不起訴處分，為該不起訴處分書理由（六）（內容係被告庚○○平日對外
      以「丁○○」自稱等情，分別業據證人蔡志勇、李美足及告訴代表人乙○○證
      述屬實，是被告以「丁○○」自稱，當無足生損害於公眾或他人之情事）敘明
      在卷。而依證人即被告前配偶甲○○於原審證稱：「（問：是否為韋琨工業有
      限公司股東﹖）不是，因被告以前遭通緝不能當股東，所以才登記我為股東。
      ，被告負責財務，乙○○負責業務。（問：是否知悉丁○○﹖）就是被告。（
      問：為何叫丁○○﹖）因被告通緝，之後他稱要改名字，一方面求好運，一方
      面怕因案通緝被警察查獲，且被告之母姓黃。」等語（見原審九十一年六月二
      十五日筆錄），及被告確於七十七年間因違反動產擔保交易法案件，經臺灣基
      隆地方法院檢察署通緝，此有被告之本院檢察署刑案記錄簡覆表一紙在卷可稽
      ，且被告於偵查中陳稱：於保證書上簽「丁○○」之名，惟填寫不實之
      號碼係因伊不要負責任，只要將韋琨公司之支票交給臺化公司等語（見八十八
      年度他字第二六七號卷第三三頁反面）；於原審訊問時陳稱：「（問：何時改
      名劉彥旻﹖）去年。（問：為何不改丁○○﹖）答姓不能改。（問：
      碼是否可改﹖）不能。我
      林口鄉○○路﹖）有。住林口路六八巷九號。（問：問保證書上
      友的名字是我簽的。」等語（見原審八十九年十月二十六筆錄），則被告與台
      化公司交易無法支付貨款於簽署保證書，擔任連帶保證人時，猶未告知真正之
      本名，且規避連帶保證人之民事責任，在該保證書上簽署「丁○○」之署押及
      「丁○○」名義印章蓋用印文，並填載虛偽之
      九號，使告訴人台化公司難以求償，顯見被告確有冒用「丁○○」之名義，否
      則被告僅可使用真名及
（三）綜上所述，被告所辯顯係卸責之詞，均無可採。本件事證已經明確，被告犯行
      可堪認定。
三、論罪之理由：
    核被告所為係犯刑法第三百三十九條第一項、第二百十六條、第二百十條之行使
    偽造私文書罪，而被告偽造上開印章之目的，在偽造其印文，屬偽造私文書之部
    分行為，且偽造私文書之低度行為，進而為行使之高度行為所吸收，均不另論罪
    。至被告雖另以「丁○○」名義記載在台化公司之客戶資料表上，然此部分僅係
    台化公司之客戶基本資料，尚未致生損害於台化公司，自與偽造文書罪之構成要
    件有間，附此敘明。被告所犯詐欺、行使偽造文書罪間，有方法結果之牽連關係
    ，應依牽連犯之規定，應從一重之行使偽造私文書罪處斷。
四、維持原判決及駁回上訴之理由：
    原審就被訴行使偽造私文書等部分依刑法第三百三十九條第一項、第二百十六條
    、第二百十條、第五十五條之規定，並審酌被告犯罪之動機、目的、所受之刺激
    、手段、品行、智識程度、所生危害及犯罪後尚未與告訴人和解之態度等一切情
    狀，量處有期徒刑柒月，又以扣案保證書上所偽造之「丁○○」之印章壹個，該
    枚印章並無證據證明業已滅失，仍應諭知沒收。再保證書上偽造「丁○○」之署
    押及印文各二枚，不問屬於被告與否，均依法沒收之，另就被訴涉犯偽造有價證
    券罪嫌部分不另為無罪之諭知（詳下述），認事用法均屬無誤。被告上訴意旨否
    認犯罪，指摘原判決不當，即無理由，應予駁回。
貳、不另為無罪之諭知部分：
一、公訴事實：
    公訴意旨以：被告庚○○未經韋琨公司負責人乙○○授權，擅自以韋琨公司於八
    十三年間所使用嗣已停用之付款人為八里鄉農會、帳號000000000號之
    支票，簽發系爭支票交付己○○，涉有刑法第二百零一條第一項偽造有價證券罪
    嫌云云。
二、起訴論據：
    公訴人認為被告涉有前開偽造有價證券罪嫌係憑告訴人乙○○之指述，且系爭支
    票係由被告庚○○交付告訴人台化公司乙節，業據告訴代理人己○○證述綦詳，
    而系爭支票受款人係由被告庚○○所填寫之事實，亦據被告庚○○供述在卷。參
    以被告庚○○供稱：乙○○在八十二、三年間，即將八里鄉農會之支票連同印鑑
    章都收回；證人詹蕙華證稱：自伊進入韋琨公司後均是開合作金庫的票，系爭支
    票並非伊交付庚○○；而告訴代理人己○○亦稱：「我一共只收他們（韋琨）公
    司三張票，前二張（經兌現者）是合庫的」等語執為論據。
三、被告庚○○之供述及辯解：
    訊之被告固坦承系爭支票係伊將原票載發票日八十四年二月二十八日更改為八十
    六年六月二十八日後，交付予台化公司己○○清償貨款等情，惟堅決否認涉有上
    開偽造有價證券等罪嫌，辯稱：伊係韋琨公司實際上負責人，包括韋琨公司內部
    之會計帳務、收及應付票據處理及代表公司對外簽約，均由伊一人獨攬，且系爭
    支票之八里鄉農會帳戶、支票均未停止使用，伊自有權簽發、更改系爭支票等語
    。
四、法律規定及判決先例：
    按犯罪事實應依證據認定之，無證據不得推定其犯罪事實。又不能證明被告犯罪
    者，應諭知無罪之判決，刑事訴訟法第一百五十四條、第三百零一條第一項分別
    定有明文。所謂證據，係指足以認定被告確有犯罪行為之積極證據而言，該項證
    據自須適合於被告犯罪事實之認定，始得採為斷罪資料。苟積極證據不足為不利
    於被告事實之認定時，即應為有利於被告之認定，更不必有何有利之證據，有最
    高法院二十九年度上字第三一０五號、三十年度上字第八一六號判例可資參照。
    次按認定不利於被告之事實，須依積極證據，苟積極證據不足為不利於被告事實
    之認定時，即應為有利於被告之認定，更不必有何有利之證據；又事實之認定，
    應憑證據，如未能發現相當之證據，或證據不足以證明，自不能以推測或擬制之
    方法，以為裁判之基礎；且認定犯罪事實所憑之證據，無論直接或間接證據，其
    為訴訟上之證明，須達於通常一般之人均不致有懷疑，而得確信其為真實之程度
    者，始得據為有罪之認定，倘其證明尚未達到此一程度，而有合理之懷疑存在時
    ，尚難為有罪之認定基礎，最高法院三十年上字第八一六號、四十年台上字第八
    六號、七十六年台上字第四九八六號分別著有判例。另告訴人之告訴，係以使被
    告受刑事訴追為目的，是其陳述是否與事實相符，仍應調查其他證據以資審認；
    且被害人之陳述如無瑕疵，且就其他方面調查又與事實相符，固足採為科刑之基
    礎，倘其陳述尚有瑕疵，則在未究明前，遽採為論罪科刑之根據，即難認為適法
    ，最高法院五十二年臺上字第一三００號、六十一年臺上字第三０九九號判例均
    可參照。而所謂無瑕疵，係指被害人所為不利被告之陳述，與社會上一般生活經
    驗或卷存其他客觀事實並無矛盾而言。至所謂就其他方面調查認與事實相符，非
    僅以所援用之旁證足以證明被害結果為已足，尤須綜合一切積極佐證，除認定被
    告確為加害人之可能外，在推理上無從另為其他合理原因之假設，有一不合於此
    ，即不能以被害人之陳述做為論斷之證據。故在告訴人指訴被告涉嫌犯罪之場合
    ，縱令所訴情由依其所結合之旁證在情理上尚非絕無可能，若在一般生活經驗上
    仍可另認為其他有利被告之合理推斷，根據「罪證有疑，利於被告」之證據法則
    ，即不得遽以片面之觀點，認為告訴人之陳述或其所本旁證已適為有罪判斷之依
    據推定其犯罪事實。又在我國刑事訴訟法上，被告並無自證無罪之義務，不得以
    被告之抗辯或反證不成立，即無視於積極證據資料不足之事實，而遽為被告有罪
    之認定，此觀最高法院三十年上字第四八二號、三十年上字第一八三一號判例意
    旨自明。
五、本院之判斷：
    被告庚○○與告訴人乙○○合夥經韋琨公司，並由被告庚○○負責管理韋琨公司
    所有進料、生產、出貨、訂購機器及貨物之收、付款財務等業務，乙○○負責財
    務調度，於八十三年間，被告有權簽發支票系爭帳戶之支票支付貨款，無須經由
    告訴人乙○○審查、被告持有韋琨公司所有付款人為八里鄉農會信用部、帳號0
    00000000號之支票，並保管韋琨公司及乙○○印章（下簡稱系爭帳戶，
    此帳戶支票發票人簽章處一同蓋用韋琨公司、乙○○及庚○○之前妻甲○○印章
    ），及簽發系爭帳戶之支票，嗣於八十四年間，證人詹蕙華擔任韋琨公司之會計
    ，系爭帳戶之支票簽發方式，改為被告囑由韋琨公司會計即證人詹蕙華簽發支票
    金額後，蓋用保管之告訴人乙○○之印鑑章，並由被告庚○○蓋用韋琨公司之印
    章，韋琨公司之印章則仍由被告保管，韋琨公司嗣雖另申請合作金庫新莊、迴龍
    二家行庫之支票使用，然系爭帳戶並未停止使用等情，業據告訴人乙○○於偵查
    、原審及本院審理時指述在卷（見八十八年他卷第三二頁反面、答辯狀第四七、
    四八、四九頁、八十八年偵字第六九五０號卷第三六、三七頁、原審八十九年六
    月二十七日、九十年四月二十七日、九十年七月十一日筆錄、本院九十二年三月
    十一日訊問筆錄），並經證人詹蕙華於偵、審中結證屬實（見八十八年偵字第六
    九五０號卷第三八頁、他字卷第一一八頁、原審八十九年六月二十七日、九十年
    七月十七日筆錄）。再八十五年三月二十七日，被告庚○○代表韋琨公司向佳洋
    公司購買ＳＫＭ２００Ｔ型射出機時，仍然使用韋琨公司所有八里鄉農會支票，
    簽發支票交付佳洋公司分期票，發票日最後一期為八十七年六月十日，亦有告訴
    人提出之機器分期款表可證（見偵查卷第六三頁），顯見被告庚○○為支付韋琨
    公司之貨款確有權使用系爭帳戶之支票及韋琨公司之印章甚明。縱若告訴人乙○○於八十五年年底向被告提出終止合夥經營韋琨公司屬實，然韋琨公司尚未停止
    營業，韋琨公司之印章仍由被告保管持有中，韋琨公司仍有未了結之事務由被告
    庚○○處理，韋琨公司迄八十六年四月間始向主管機關申請營業，復據證人會計
    師辛○○結證屬實（見偵查卷第十六頁），參以告訴人乙○○自陳：「我與庚○○是合夥人，他向台化公司訂貨用於韋琨公司，我們公司（指韋琨公司）確有積
    欠台化公司六十二萬多元（見他字卷第二五頁）、（問：是否知有台化公司這筆
    帳？）是，我通知庚○○結束公司（指韋琨公司）時，庚○○把公司未付款項提
    出，才知有此帳（見他字卷第一二五頁）等語，是被告庚○○使用系爭支票係支
    付積欠台化公司之貨款，且係在韋琨公司停止營業前所欠，並為告訴人乙○○所
    明知，則被告庚○○係為給付台化公司貨款而更改系爭支票之發票日，然被告既
    職司韋琨公司應付票據處理，自當屬有權簽發或使用韋琨公司之印章更改發票日
    ，而無須告訴人乙○○之特別同意。綜上所述，被告庚○○既係有權使用韋琨公
    司之印章及系爭支票以支付韋琨公司之貨款，則其於更改系爭支票之發票日，尚
    與偽造、變造有價證券罪之構成要件有間。此外，復查無被告庚○○有公訴人所
    指之偽造有價證券事證，惟公訴人認為此部分之犯行與其上開被訴有罪部分，有
    牽連犯之裁判上一罪關係，爰不另為無罪之諭知。
、法律之適用：
據上論斷，應依刑事訴訟法第三百六十八條，判決如主文。
本案經檢察官鄭龍照到庭執行職務。
中      華      民      國    九十二    年      四      月    三十    日
                              臺灣高等法院刑事第十庭
                                  審判長法  官  溫  耀  源
                                        法  官  何  菁  莪
                                        法  官  邱  同  印
右正本證明與原本無異。
如不服本判決，應於收受送達後十日內向本院提出上訴書狀，其未敘述上訴之理由者
並得於提起上訴後十日內向本院補提理由書（均須按他造當事人之人數附繕本）。
                                        書記官 莊  昭  樹
中      華      民      國    九十二    年      四      月     三十     日
附錄：本案論罪科刑法條全文
刑法第二百十條：
  偽造、變造私文書，足以生損害於公眾或他人者，處五年以下有期徒刑。
刑法第二百十六條：
  行使第二百十條至第二百十五條之文書者，依偽造、變造文書或登載不實事項或使
  登載不實事項之規定處斷。
刑法第二百十九條：
  偽造之印章、印文或署押，不問屬於犯人與否，沒收之。
刑法第三百三十九條第一項：
  意圖為自己或第三人不法之所有，以詐術使人將本人或第三人之物交付者，處五年
  以下有期徒刑、拘役或科或併科一千元以下罰金。


司法院資訊處製作；財團法人民間司法改革基金會備份。
